【裁判字號】    90,台上,5255
【裁判日期】    900823
【裁判案由】    貪污
【裁判全文】
最高法院刑事判決                                九十年度台上字第五二五五號
    上  訴  人  甲○○
    選任辯護人  莊國明律師
                廖英智律師
右上訴人因貪污案件，不服台灣高等法院中華民國八十九年九月七日第二審更審判決
（八十九年度上更(一)字第六五○號，起訴案號：台灣士林地方法院檢察署八十五年度
偵字第一○九二四號），提起上訴，本院判決如左：
    主  文
原判決撤銷，發回台灣高等法院。
    理  由
本件原判決認定上訴人甲○○係台灣電力公司第一核能發電廠（下稱核一廠）電氣課
保安電氣股電機工程師，為依據法令從事於公務之人員，民國八十四年十月間，負責
邀商比價作業，並獨立負責主標發包該廠淡水宿舍路燈照明增設工程，該工程底價經
核定為新台幣（下同）六十四萬餘元，屬免公告招標且免會計部門監標及監驗之邀商
比價案件，上訴人明知王雲林自始即無承作本件照明工程之意願，並知劉燕貞、吳金
丹夫婦有意分包施作 (王雲林、劉燕貞、吳金丹部分，均經第一審判決確定 )而以成
億水電工程股份有限公司 (下稱成億公司 )名義參加競比，於八十四年十月十一日、
二十三日兩次比價時，均因競標者出價高過底價而告廢標，第三次開標比價訂於同年
十一月八日進行，劉燕貞夫婦除先後徵得成億公司及明鉅工程有限公司之同意借牌陪
標外，因尚欠一家，乃由吳金丹向王雲林求助，王雲林為幫助劉燕貞夫婦順利承包該
項工程，與吳金丹基於共同之犯意聯絡，未經德達企業工程有限公司 (下稱德達公司
) 之同意或授權，擅自以其先前在德達公司服務時所持有該公司之廠商證件影本等資
料，及公司大小章，偽造該公司八十四年七、八月之完稅證明影本，由吳金丹以德達
公司名義填寫工程數量表，並在標價上填寫八十二萬一千九百九十一元之報價，再由
王雲林盜蓋德達公司章一枚及負責人陳燕玉私章之印文二枚於工程數量表之末頁，及
在信封騎縫處蓋上德達公司之印文七枚，並陳燕玉之印文一枚後，交由吳金丹郵寄於
核一廠承辦股參加投標比價。嗣於第三次比價時，王雲林、劉燕貞夫婦及上訴人等，
深怕被德達公司負責人發現上情，乃由上訴人電話聯繫不知情之張淑芳到場，並利用
無犯意之張淑芳在德達公司工程數量表末頁上，代為填寫「不能再減」四字，隨由王
雲林盜蓋德達公司負責人陳燕玉私章之印文一枚於其上，用以表示德達公司對原來之
標價，不願再減價之意思表示，提出於承辦之上訴人。當時在場之上訴人明知該情，
為圖使成億公司能順利得標，獲得虛偽競比結果之不法利益，竟縱容不予禁止，明知
劉燕貞夫婦以成億公司之出價七十四萬九千九百九十九元，示意吳金丹要減至七十萬
元以下，吳金丹減為七十二萬元，第三次之比價經二次減價最後以六十六萬元出價，
上訴人認形式上已達於核一廠依台灣電力公司內部審核投開標注意事項「超底價決標
」所定：「廢標達二次以上，競比結果最低價超過底價未達百分之二十者，即可保留
案件呈報主管核准以超底價決標」之規定，乃當場宣布成億公司得標，並於當日簽請
其授權主管擬以超底價決標 (結果經其廠長囑上訴人找出標人再減一萬元，獲得成億
公司同意，而改以六十五萬元決標 )，上訴人並在其公務上職掌之「台灣電力公司工
程比價紀錄表」上，將上開張淑芳代寫「不能再減」之不實聲明，予以登載，另上訴
人明知德達公司八十四年七、八月之完稅證明影本係王雲林所偽造，亦在該「比價廠
商證件及押標金紀錄表」上之核對結果欄內，不實登載「合格」，足以生損害於德達
公司、核一廠對於辦理本件工程競比結果之正確性，及其授權主管對上訴人簽擬意見
，應否核定以超底價決標判斷之正確性等情。因而撤銷第一審諭知上訴人無罪之判決
，改判論處上訴人依據法令從事公務之人員，對於主管之事務，直接圖利罪刑，固非
無見。
惟查：(一)、原判決事實欄記載上訴人以電話聯繫不知情之張淑芳到場，並利用無犯意
之張淑芳在德達公司工程數量表末頁上，代為填寫「不能再減」四字，隨後由王雲林
盜蓋德達公司負責人陳燕玉私章之印文一枚於其上（見原判決第三頁第三至五行）等
情，並未認定張淑芳與上訴人等有犯意聯絡或行為分擔，乃理由中竟論述上訴人分別
與王雲林、劉燕貞、吳金丹三人及張淑芳，有犯意聯絡，且推由王雲林、張淑芳實施
，為共同正犯云云 (見原判決第八頁第一至二行 )，其事實之認定與理由之論述顯屬
不相適合，自有判決理由矛盾之違法。(二)、有罪之判決書事實欄為適用法令之依據，
應將法院依職權認定與犯罪構成要件有關之事項，詳記於事實欄，然後於理由內逐一
說明其憑以認定之證據，使事實及理由兩相一致，方為合法。而共同正犯之成立，以
有犯意之聯絡，及行為之分擔為要件。此項要件自應於事實欄內為詳實之記載，然後
於理由內說明其憑以認定之證據，始稱適法。原判決雖謂上訴人與王雲林、劉燕貞、
吳金丹三人就偽造德達公司工程數量表而於其上盜蓋負責人陳燕玉私章之印文部分有
犯意聯絡及行為分擔，為共同正犯，惟原判決事實欄僅認王雲林與吳金丹基於共同犯
意聯絡，推由吳金丹填寫德達公司工程數量表，再由王雲林盜蓋該公司章及負責人之
私章 (見原判決第二頁第十一至十七行 )，並未記載上訴人與王雲林、劉燕貞、吳金
丹究為如何之犯意聯絡及行為分擔，理由內亦未說明其憑以認定上訴人與王雲林等為
犯意聯絡之證據，致使判決失其依據，且有理由不備之違法。(三)、盜用他人真印章所
蓋之印文，並非偽造印章之印文，而刑法第二百十九條所定不問屬於犯人與否沒收之
者，以偽造之印章、印文或署押為限，盜用者不在其列。原判決認蓋於德達公司工程
數量表上之陳燕玉印文一枚，係王雲林盜用陳燕玉之印章所蓋（見原判決第三頁第五
行），乃竟依刑法第二百十九條予以沒收，自有適用法則不當之違法。又劉燕貞、吳
金丹、王雲林部分經第一審分別判處罪刑後，業經確定，原判決竟將該未上訴且已確
定之部分一併撤銷，不無可議。上訴意旨指摘原判決不當，非無理由，應認有發回更
審之原因。至原判決不另為無罪諭知之第一次、第二次開標登載不實及圖利部分，基
於審判不可分原則，亦應併予發回。
據上論結，應依刑事訴訟法第三百九十七條、第四百零一條，判決如主文。
中      華      民      國     九十     年      八      月    二十三    日
                              最高法院刑事第十庭
                                  審判長法官  陳  炳  煌
                                        法官  韓  金  秀
                                        法官  吳  信  銘
                                        法官  徐  文  亮
                                        法官  蕭  仰  歸
      右正本證明與原本無異
                                              書  記  官
中      華      民      國     九十     年      八      月    二十七    日


司法院資訊處製作；財團法人民間司法改革基金會備份。
